ACORDAO-COMPLETO-2530153

ACÓRDÃO 2426/2022 ATA 15/2022 - SEGUNDA CÂMARA

VISTOS, relatados e discutidos estes autos de tomada de contas especial instaurada pela Fundação Nacional de Saúde, em desfavor do Sr.  em desfavor do Sr. Almir Lira Sobrinho, então prefeito de Feira Grande/AL (gestão 2001-2004) , em razão da não aprovação da prestação de contas final do Convênio 1398/2001. 
ACORDAM os Ministros do Tribunal de Contas da União, reunidos em Sessão da Segunda Câmara, diante das razões expostas pelo Relator, em:
9.1. acatar parcialmente as alegações de defesa apresentadas por Flávio Rangel Apóstolo Lira, atual prefeito de Feira Grande/AL (gestões 2017-2020 e 2021-2024) ;
9.2. rejeitar as alegações de defesa apresentadas pelo Município de Feira Grande/AL;
9.3. com fundamento nos arts. 1º, inciso I, 16, inciso II, da Lei 8.443/1992 c/c os arts. 18 e 23, inciso II, da mesma Lei, e com arts. 1º, inciso I; 208 e 214, inciso II, do Regimento Interno do TCU, julgar regulares com ressalva as contas de Flávio Rangel Apóstolo Lira, dando-lhe quitação;
9.4. aplicar a Flávio Rangel Apóstolo Lira, a multa prevista no art. 58, IV, da Lei 8.443/1992 c/c o art. 268, IV, do Regimento Interno do TCU, no valor de R$ 10.000,00 (dez mil reais) , fixando-lhe o prazo de quinze dias, a contar da notificação, para que comprove, perante o Tribunal (art. 214, III, alínea "a", do Regimento Interno do TCU) , o recolhimento da dívida aos cofres do Tesouro Nacional, atualizada monetariamente desde a data deste acórdão até a data do efetivo recolhimento, se paga após o vencimento, na forma da legislação em vigor;
9.5. autorizar, desde logo, a cobrança judicial da dívida, caso não atendida a notificação, na forma do disposto no art. 28, inciso II, da Lei 8.443/1992;
9.6. autorizar, desde logo, se requerido, com fundamento no art. 26, da Lei 8.443, de 1992, c/c o art. 217, §§ 1º e 2º do Regimento Interno do TCU, o parcelamento da (s) dívida (s) em até 36 parcelas, incidindo, sobre cada parcela, corrigida monetariamente, os correspondentes acréscimos legais, fixando-lhe o prazo de quinze dias, a contar do recebimento da notificação, para comprovar, perante o Tribunal, o recolhimento da primeira parcela, e de trinta dias, a contar da parcela anterior, para comprovar os recolhimentos das demais parcelas, devendo incidir, sobre cada valor mensal, atualizado monetariamente, os juros de mora devidos, no caso do débito, na forma prevista na legislação em vigor, alertando os responsáveis de que a falta de comprovação do recolhimento de qualquer parcela importará o vencimento antecipado do saldo devedor, nos termos do § 2º do art. 217 do Regimento Interno deste Tribunal;
9.7. fixar novo e improrrogável prazo de quinze dias, a contar da notificação, com fundamento no art. 12, §§ 1º e 2º, da Lei 8.443/1992, e art. 202, §§ 2º e 3º, do Regimento Interno/TCU, para que o Município de Feira Grande/AL, efetue e comprove, perante este Tribunal, o recolhimento da quantia a seguir especificada aos cofres da Fundação Nacional de Saúde, atualizada monetariamente a partir da data indicada até a data do efetivo recolhimento, na forma prevista na legislação em vigor:
	VALOR ORIGINAL (R$) 
	DATA DA OCORRÊNCIA

	200.000,00
	2/1/2003

	200.000,00
	27/3/2003

9.8. dar ciência ao Município de Feira Grande/AL de que o recolhimento tempestivo da quantia acima indicada, atualizada monetariamente, sanará o processo e implicará o julgamento de suas contas pela regularidade com ressalva, bem como de que a ausência dessa liquidação tempestiva levará ao julgamento pela irregularidade das contas, com imputação de débito, a ser atualizado monetariamente e acrescido de juros moratórios; e
9.9. enviar cópia deste Acórdão à Fundação Nacional de Saúde (Funasa) , ao Município de Feira Grande/AL, ao Sr. Flávio Rangel Apóstolo Lira e demais interessados neste processo, para ciência, informando que a presente deliberação, acompanhada do Relatório e do Voto que a fundamenta, está disponível para a consulta no endereço www.tcu.gov.br/acordaos.

TOMADA DE CONTAS ESPECIAL.  Tomada de contas especial contra o Sr. Almir Lira Sobrinho (falecido), ex-Prefeito, na gestão de 2001-2004. Motivo: Irregularidades na documentação exigida para prestação de contas do Convênio nº 1398/2001 (Siafi 447154) firmado entre o Município de Feira Grande/AL e a FUNASA. "Execução de sistema de esgotamento sanitário"

Segunda Câmara

Prefeitura Municipal de Feira Grande - AL.

3. Interessados/Responsáveis:
3.1. Interessados: Fundação Nacional de Saúde (26.989.350/0001-16); Prefeitura Municipal de Feira Grande - AL (12.207.528/0001-15).
3.2. Responsáveis: Almir Lira Sobrinho (XXX.877.404-XX); Flavio Rangel Apostolo Lira (XXX.635.914-XX); Prefeitura Municipal de Feira Grande - AL (12.207.528/0001-15).

13.1. Ministros presentes: Bruno Dantas (Presidente), Augusto Nardes, Aroldo Cedraz e Antonio Anastasia (Relator).
13.2. Ministro-Substituto presente: André Luís de Carvalho.

ANTONIO ANASTASIA

Trata-se de tomada de contas especial instaurada pela Fundação Nacional de Saúde - Funasa, em desfavor de Almir Lira Sobrinho, ex-Prefeito de Feira Grande/AL (gestão 2001-2004) , em razão da não aprovação da prestação de contas final do Convênio 1.398/2001 (Siafi 447154) , firmado em 31/12/2001 entre o referido Município e a Funasa (peça 1, p. 157-173) , que teve por objeto a execução de Sistema de Esgotamento Sanitário no município de Feira Grande/AL.
2.	Reproduzo, a seguir, excerto da instrução produzida no âmbito da Secretaria de Controle Externo de Tomada de Contas Especial - SecexTCE (peça 85) , a qual contou com a anuência do corpo diretor da unidade (peças 86 e 87) e do Ministério Público junto ao TCU - MPTCU (peça 89) :
HISTÓRICO
Conforme disposto nas Cláusulas Terceira e Quinta do Termo de Convênio, foram previstos R$ 421.052,63 para a execução do objeto, dos quais R$ 400.000,00 seriam repassados pela Funasa e R$ 21.052,63 corresponderiam à contrapartida municipal, conforme detalhamento a seguir:
	Meta/Objeto/especificações
	Quantidade
	Valores (em R$) 

	1-Sistema de Esgotamento Sanitário de Feira Grande (Peça 1, p. 15-127) 
1.1-Rede de Esgoto Sanitário
1.2-Ligações Domiciliares
1.3-Estação de Tratamento
	3.674 m
310 un
1 un
	
	Participação da Funasa 
		400.000,00

	Contrapartida municipal 
		14.736,84

	Subtotal
	414.736,84

	2-Programa de Educação em Saúde e Mobilização Social - PESMS
Despesas com Pessoal
Material de Consumo
Serviços de Terceiros - PF
Serviços de Terceiros - PJ
		631,57
2.526,32
631,58
2.526,32

	Contrapartida municipal
		6.315,79

	Total
	421.052,63

O ajuste vigeu no período de 16/1/2002 a 30/5/2003, prorrogado para 21/8/2004 conforme Primeiro Termo Aditivo, de 30/4/2003 (peça 1, p. 225-227) , e previa a apresentação da prestação de contas até 20/10/2004 (sessenta dias após o término do prazo de vigência) , conforme alínea "h", inciso II da Cláusula Segunda.
Os recursos federais foram repassados em duas parcelas, conforme quadro a seguir (peça 1, p. 207 e 217) , e creditados na conta específica 6.382-7, Agência 2059 do Banco do Brasil S/A (peça 1, p. 285-291) .
	Ordem Bancária
	Valor (R$) 
	Data da OB
	Data do Crédito

	2002OB014528
	200.000,00
	27/12/2002
	2/1/2003

	2003OB001678
	200.000,00
	25/3/2003
	27/3/2003

Além do PESMS, que previa oficinas, palestras, reuniões e visitas domiciliares (peça 1, p. 117-127) , que, conforme visto em quadro anterior, teve orçamento municipal de R$ 6.315,79, a planilha orçamentária para execução do convênio previa os seguintes serviços (peça 1, p. 103-105) :
	Item
	Especificação
	Valor (R$) 

	1.0
	Serviços Preliminares
	7.000,00

	2.0
	Serviços Técnicos
	11.595,50

	3.0
	Fundação para ETE
	8.833,60

	4.0
	Rede de Esgoto Sanitário
	214.094,42

	5.0
	Ligações Domiciliares
	44.200,06

	6.0
	Tratamento
	129.013,26

	Total
	414.736,84

A Divisão de Engenharia de Saúde Pública (Diesp) realizou visitas técnicas às obras em 20/2/2003 e 23/4/2003, e constatou, na última delas, a execução de 1.470 metros de rede. No entanto, não haviam sido executadas as ligações domiciliares e nem obras da estação de tratamento. Registrou, também, não haver informações sobre o responsável técnico pela execução e fiscalização da obra. E, ainda, não haviam sido apresentadas medições e nem o Diário de Obra (peça 1, p. 135-149) .
Em 30/12/2004, o responsável encaminhou prestação de contas no valor de R$ 421.052,63, sendo R$ 400.000,00 da Funasa e R$ 21.052,63 contrapartida (peça 1, p. 267-409, peça 2, p. 4-250) , recebida em 25/2/2005 e composta dos seguintes documentos:
Ofício de apresentação (peça 1, p. 267) ;
Relatório de Cumprimento do Objeto (peça 1, p. 269) ;
Relatório de Execução Físico-Financeira (peça 1, p. 271) ;
Relação de Pagamentos Efetuados (peça 1, p. 273) ;
Homologações da Tomada de Preços 1/2002, no valor de R$ 188.145,24, Convite 19/2002, no valor de R$ 71.528,34, e Convite 17/2002, no valor de R$ 40.524,52 (peça 1, p. 275-277 e 283) ;
Conciliação Bancária (peça 1, p. 280) ;
Relação de Bens (peça 1, p. 281) ;
Extratos Bancários (peça 1, p. 285-291) ;
Comprovantes de pagamento (peça 1, p. 293-409, peça 2, p. 4-248) ; e
Registro no Siafi (peça 2, p. 250) .
A Funasa, após nova visita técnica, em 15/3/2005, realizada nas obras, emitiu Parecer Técnico em 22/3/2005 em que estimou a execução física em 36% do objeto, e ressalvou que os serviços executados poderiam ser aproveitados. Destacou, ainda, verbis (peça 2, p. 254-258) :
Após visita técnica efetuada em 15/3/2005, fotos e de conformidade com a planilha em vigor (folhas 62 e 63 do processo de projeto) , os serviços constantes dos itens 5.7., 6.1.1, 6.1.2, 6.1.3, 6.2.2, 6.4.2 e 6.4.6 não foram executados, e os dos itens 2.0, 4.0, 5.0 e 6.0 foram parcialmente executados até essa data, evidenciando que o objeto do Convênio não foi alcançado, chegando-se a um percentual da meta física de serviços executado em torno de 36% (trinta e seis por cento) . 
Essa avaliação é estimativa, pois não temos informações por parte da Prefeitura sobre medições efetuadas dos serviços pela fiscalização, esta de responsabilidade direta do município através de Engenheiro Fiscal, conforme exigência do Convênio. 
Não foram apresentados os documentos: ART da Construtora e ART do Engenheiro Fiscal, (solicitados pela Funasa desde 20/11/2002) , bem como conclusão da obra, Licença de Operação do IMA, recebimento dos serviços pela Casal, Prefeitura e Engenheiro Fiscal (sendo esses documentos indispensáveis, no caso da obra se encontrar concluída e em operação) .
	Por sua vez, o Parecer Técnico da Assessoria de Comunicação em Educação, de 17/5/2005, relativo ao Programa de Educação em Saúde e Mobilização Social (PESMS) , informou que, das doze etapas programadas, apenas duas foram executadas, um percentual de execução de 14,2%, sem apresentação de registros fotográficos das ações apresentadas e sem apresentação do material impresso: folders, folhetos, cartilhas, cartazes e faixas orçados, ressaltando que (peça 2, p. 264-268) :
Diante a exposição acima, consideramos que houve imprudência quanto a não aplicação das ações, causando prejuízo aos objetivos propostos. Para tanto, a emissão do parecer técnico final na prestação de contas das ações do PESMS é parcialmente favorável no percentual acima, com sugestão de devolução de recursos financeiros ao tesouro nacional.
Em seguida, a Funasa emitiu o Parecer Financeiro 25/2005, de 18/8/2005, no qual destacou que os pareceres estimaram 36% de execução física do objeto e de 14,2% do Programa de Educação em Saúde e Mobilização Social (PESMS) . Acrescentou que os recursos federais repassados não foram aplicados no mercado financeiro, contrariando o art. 20 da IN-STN 1/1997, e concluiu pela não aprovação das contas e pela restituição total dos recursos federais em razão da não entrada em operação do sistema (peça 2, p. 288-294) .
Ao ser notificado pela Funasa, o Sr. Almir Lira Sobrinho, em 14/9/2005, já na condição de ex-prefeito e ex-gestor dos recursos, solicitou prorrogação de prazo por 180 dias para concluir a obra (peça 2, p. 296-310) , sendo concedido pela Funasa em 11/10/2005 (peça 2, p. 344-352) .
2.1. Em 13/3/2006, o Sr. Almir Lira Sobrinho solicitou prazo adicional de quarenta dias para concluir as obras (peça 2, p. 356-360) , tendo a Funasa determinado nova visita técnica com vista a verificar a necessidade ou não de atender o referido pleito (peça 2, p. 356-360) . Registre-se que por não ser mais o prefeito e não representar o Município, o ex-prefeito não tinha competência para demandar em nome do município.
Efetivada a visita, em 29/3/2006, o Engenheiro responsável relatou o seguinte (peça 2, p. 362-364) :
A obra nessa data estava paralisada; 
Foi instalado um filtro (reator anaeróbio de fluxo ascendente) e uma unidade de sólidos/elevatória;
Faltam ser concluídos serviços da rede coletora, poços de visita, TIL, ligações domiciliares e serviços na Estação de Tratamento de Esgotos para seu pleno funcionamento;
Sugerimos que a Prefeitura seja comunicada mais uma vez que o tratamento instalado tem de obedecer ao que foi determinado pelo IMA, a fim de que a Licença de Operação seja fornecida após a conclusão dos serviços da 1ª etapa do esgotamento sanitário dessa cidade;
Lembramos que o Parecer Técnico Final só será emitido pelo Setor de Engenharia após o término dos serviços, apresentação da Licença de Operação do IMA, recebimento da obra pela CASAL, Prefeitura e Eng° Fiscal, bem como as ART's da Construtora e do Eng° Fiscal.
Portanto, julgamos que o prazo solicitado é tecnicamente necessário, pois não havendo conclusão a comunidade terá um prejuízo social considerável.
A Funasa concedeu o prazo solicitado e notificou o Sr. Almir Lira Sobrinho (peça 2, p. 372-374) . Esgotado o prazo sem comunicação do responsável, a Funasa notificou o ex-prefeito, Sr. Almir Lira Sobrinho, e o então prefeito, Fábio Apóstolo de Lira, para informar-lhes que o prazo havia expirado em 19/6/2006 e que seria registrada a inadimplência do Município e encaminhado o processo para instauração da TCE (peça 2, p. 378-382) .
Foram juntados aos autos, sem identificação de fonte da informação, um cadastro de 310 usuários com ligações domiciliares (peça 2, p. 386-404) ; a ART 097229, em nome de Jorlan Pereira da Silva, relativa à execução da obra de esgotamento sanitário em Feira Grande/AL, extraída apenas em janeiro/2007 (peça 3, p. 7-9) ; um termo contratual firmado entre o Município de Feira Grande/AL e Jorlan Pereira da Silva, em 30/8/2004, para realização de serviços de esgotamento sanitário objeto de convênio com a Funasa (peça 3, p. 15-17) ; e a ART 021118, em nome de Edson Toledo de Albuquerque Neto, referente ao Projeto e Fiscalização da Obra de Esgotamento Sanitário, extraída em 2001 (peça 3, p. 19-21) .
Em 14/3/2007, o Sr. Fábio Apóstolo de Lira, prefeito sucessor, solicitou à Funasa informações sobre o convênio, no que diz respeito à fiscalização final e a conclusão das obras, para que houvesse incorporação ao Município (peça 3, p. 23 e 39) . 
2.2. Por sua vez, em 20/6/2007, o Sr. Almir Lira Sobrinho solicitou uma inspeção in loco acerca dos serviços concluídos (peça 3, p. 33) . Em seguida, efetivada a visita técnica, em 1/8/2007, os engenheiros responsáveis relataram (peça 3, p. 57-59) :
Após visita realizada em 1/8/2007 ao local onde foram realizadas as obras do Convênio 1.398/2001, conforme solicitação do Coordenador Regional, pudemos verificar que as mesmas foram executadas, porém o Sistema de Esgotamento Sanitário ainda não se encontra em operação, beneficiando aquela população.
Poderíamos aferir cerca de 99,97% de obras físicas executadas (em consonância com visitas técnicas de acompanhamento anteriores e da relação de beneficiados com as ligações domiciliares apresentada) .
Faz-se necessário ainda a apresentação do Termo de Recebimento Definitivo da Obra assinado pelo Prefeito e Engenheiro Fiscal e da Licença de Operação emitida pelo IMA (Instituto do Meio Ambiente de Alagoas) .
Somente após o Sistema entrar em operação, beneficiando aquela comunidade, atingindo o objeto do Convênio, e da apresentação da documentação acima listada, poderemos aprovar as metas físicas pactuadas, comprovando-as através de uma nova visita técnica. (grifamos) 
Em 4/9/2007, o Sr. Almir Lira Sobrinho apresentou (peça 3, p. 203) justificativas e documentos sobre a execução do Programa de Educação em Saúde e Mobilização Social. Foram juntados ao processo o Termo de Recebimento Definitivo da obra, emitido em 16/10/2008, assinado pelo ex-gestor e por José Hugo Barboza Guimarães, na qualidade de engenheiro executor da obra; a publicação na imprensa, datada de 23/2/2008, de que a Prefeitura de Feira Grande requereu ao IMA a Licença de Operação do Sistema de Esgotamento Sanitários Domiciliares, e a Certidão Provisória de Aprovação da Prestação de Contas Final do Convênio emitida pela Funasa em 5/12/2008 (peça 3, p. 63-87) .
2.3. A certidão provisória de aprovação da prestação de contas emitida pela Funasa dispõe (peça 3, p. 87) :
Estamos emitindo a Certidão Provisória de Aprovação da Prestação de Contas Final do CV-1.398/01 que tem como objeto a Execução do Sistema de Esgotamento Sanitário, pelo motivo do Sr. Almir Lira Sobrinho, Ex-Prefeito do Município de Feira Grande/AL, ter regularizado quase todas as pendências que estão apensadas no processo de convênio no 25110.001.550/2001-19 as fls. 376 a 394 e das 420 a 431, onde apenas está faltando a Licença de Operação emitida pelo I.M.A. (Instituto do Meio Ambiente de Alagoas) , e que já foi solicitado através de O JORNAL as fls. A4 do dia 24 de outubro de 2008. Assim sendo, estamos APROVANDO a Prestação de Contas Final Provisoriamente num prazo de 90 (noventa Dias) a contar desta data, até que seja liberada a Licença do I.M.A., onde daremos um Parecer de Aprovação Final Conclusivo.
A Funasa emitiu o Parecer Financeiro 77/2009, em 15/7/2009 (peça 3, p. 105) , e concluiu pela não aprovação das contas e restituição total dos recursos, haja vista não ter sido encaminhada a Licença de Operação do Sistema pelo IMA/AL, e que o prazo de noventa dias da Certidão Provisória de Aprovação já havia expirado desde 5/3/2009, sem regularização até aquele momento. Em seguida, foram notificados os Srs. Fábio Apóstolo de Lira e Almir Lira Sobrinho, sem êxito (peça 3, p. 89-115) . 
Em 4/12/2009, o Sr. Fábio Apóstolo de Lira solicitou equipe técnica para inspecionar as obras do Sistema de Esgotamento Sanitário (peça 3, p. 135) , a qual foi efetuada em 1/2/2010. Os Engenheiros relataram o seguinte (peça 3, p. 143) : 
O Ofício 183, de 4/12/2009, não justifica a necessidade dessa inspeção, pois, até esta data, a Funasa não foi comunicada que o sistema está em operação; 
Não foi apresentada a Licença de Operação fornecida pelo IMA;
A ART de execução da obra está em nome de Jorlan Pereira da Silva (fl. 387 vol. II) e o Recebimento da Obra foi feito por José Hugo B. Guimarães (fl. 430 - vol. III) ; 
O recebimento definitivo da obra deve ser atestado pelo Eng° Fiscal, Edson Toledo Neto (fl. 394 - vol. II) . Portanto, até o atendimento da documentação e o sistema estando em operação podemos atender tal solicitação. 
Sugerimos que a Prefeitura seja comunicada mais uma vez das pendências existentes, pois, se não forem sanadas, não justifica nova visita, o que só acarretaria despesa ao erário.
Novamente, em 4/2/2010, a Funasa notificou o Sr. Fábio Apóstolo de Lira para que encaminhasse Licença de Operação fornecida pelo IMA, o ART de execução da obra e o recebimento da obra no nome do mesmo engenheiro, bem como recebimento definitivo da obra assinado pelo Engenheiro Fiscal, Edson Toledo Neto. A solicitação foi reiterada em 23/3/2010, sem êxito (peça 3, p. 147-155) . Por consequência, em 10/9/2010, foi aberto processo de TCE (peça 1, p. 3-13 e peça 4, p. 5) .
Em 29/9/2010, a Tomadora de Contas emitiu a notificação 1/2010/TCE para o Sr. Fábio Apóstolo de Lira e para o Sr. Almir Lira Sobrinho apresentarem alegações de defesa quanto à não aprovação da prestação de contas ou devolver os recursos (peça 3, p. 181-189) . 
Em documento de 14/10/2010, a Sra. Leonia Ferreira dos Anjos encaminhou o que seria uma defesa do Sr. Almir Lira Sobrinho, mas sem sua assinatura ou procuração (peça 3, p. 191-201) , acompanhada de anexo (peça 3, p. 203-408; peça 4, p. 5-354) . No referido documento, alegou que, por ordem expressa do ex-prefeito, acusou o recebimento da notificação. Além disso, informou (peça 3, p. 191) :
 (...) não é mais de minha responsabilidade o atendimento das pendências que a notificação se refere, tendo em vista, ser a referida obra de propriedade do município e, portanto, um bem municipal. Em assim sendo, está sob total responsabilidade do atual Chefe do Executivo Municipal.
Além do que acima expomos, pretendemos evidenciar que o objeto do referido Convênio foi atingido em 99,97% (noventa e nove vírgula noventa e sete porcento) , pois, conforme o Plano de Trabalho aprovado, tal objeto trata da construção de um Sistema de Esgotamento Sanitário, e este foi concluído dentro do que preceituava o Plano sobre citado. O 0,03% restante é de inteira responsabilidade do atual Gestor Municipal.
No anexo ao ofício acima referido, consta uma resposta à Tomadora de Contas da Funasa, supostamente da autoria do Sr. Almir Lira Sobrinho, mas sem sua assinatura, no qual repetiu, basicamente, as mesmas alegações acima (peça 3, p. 193-201) . Afirmou que mesmo após a conclusão de seu mandato, em 31/12/2004, continuou envolvido na conclusão do empreendimento e enviou, também, em apenso, cópia de documentação pertinente ao referido convênio (peça 3, p. 203-407 e peça 4, p. 5-354) .
Da análise da documentação, os engenheiros da Funasa, em 15/12/2010, relataram o seguinte: não foram encaminhados os documentos solicitados pela Funasa no Despacho à peça 3, p. 143, e, sem esses documentos, não há como emitir o Parecer Técnico conclusivo; que o ofício sem número, de 14/10/2010, não identifica funcionalmente a Sra. Leonia Ferreira dos Anjos, que assina o referido ofício; o documento não foi assinado pelo Sr. Almir Lira Sobrinho; a imprensa noticiou que o ex-prefeito sofreu um AVC no início de setembro/2010 vindo a falecer em São Paulo em 5/12/2010; e que somente após sanadas as pendências poderiam emitir parecer (peça 4, p. 360) .
Em 30/12/2010, a Funasa emitiu o Parecer Financeiro 101/2010, onde concluiu pela não aprovação das contas e pela restituição total dos recursos, haja vista o não atendimento à Notificação-Funasa 3/2010, apesar da parte física ter sido executada em 99,97% (peça 4, p. 364-366) . 
Em 2/3/2011, a Tomadora de Contas expediu novas notificações aos Srs. Fábio Apóstolo de Lira e Almir Lira Sobrinho para apresentarem alegações de defesa ou recolherem a quantia de R$ 400.000,00, considerando as informações a seguir (peça 4, p. 370-386; peça 5, p. 5) :
comunicar se o sistema está em operação ou não;
apresentar a licença de Operação fornecida pelo IMA/AL;
apresentar Termo Definitivo de Recebimento da obra, assinado pelo Prefeito e Engenheiro Fiscal 
Em 4/3/2011, o Sr. Fábio Apóstolo de Lira foi notificado (peça 5, p. 93) e alegou, em resposta, que a Funasa nunca realizou inspeção na obra (peça 5, p. 37, último parágrafo) . Acrescentou que o Parecer Técnico 1, de 9/9/2007, emitido pelo Engenheiro municipal Genaldo Pereira Barbosa, constatou problemas em poços de visita, pavimentação e ligações domiciliares (peça 5, p. 37-41) , em especial:
É de bom alvitre salientar que segundo o Relatório supracitado, diversos poços de visita não atendem as especificações técnicas exigidas, existindo poços com profundidade inferior ao exigido no projeto, bem como trechos da rede coletora de esgoto em igual situação, havendo, inclusive, no interior dos poços, acúmulo de dejetos que poderão virar sedimentos e provocar o estrangulamento do turbo. Igualmente as caixas de passagem que recebem as ligações domiciliares que conduzem até as redes coletoras, há considerável número de caixas danificadas e obstruídas com diversos tipos de resíduos.
 (...) Por fim, importante destacar que ainda segundo o relatório, foi detectado diversas ligações de água provenientes de chuvas dos domicílios interligados nas caixas de passagens que conduzem a rede de sistema de esgotamento sanitário, o que provocará a sobrecarga da tubulação, principalmente nos períodos de trovoadas, ocasionando o transbordamento nos poços de visita.
 (...) E por todos os erros na construção a obra nunca foi recebida pela municipalidade, até porque não teve da Funasa parecer da obra no sentido de este estar em conformidade com o convênio.
2.4. Acrescentou, ainda, que o Município realizou ajuizamento de Ação Ordinária de Responsabilidade Civil contra o Sr. Almir Lira Sobrinho, em 5/8/2009, e que não tem procedência exigir o recolhimento do atual gestor (peça 5, p. 37-41, 43-69 e 71-85) .
2.5. Ademais, em 13/5/2011, a Prefeitura encaminhou certidão de óbito do Sr. Almir Lira Sobrinho, o qual teria ocorrido em 5/12/2010 (peça 5, p. 95-101) .
O Tomador de Contas emitiu o Relatório de Tomada de Contas Especial em 14/7/2011, no qual imputou ao Sr. Almir Lira Sobrinho a responsabilidade pelo débito de R$ 400.000,00 (peça 5, p. 103-111) :
	Com relação à atribuição de responsabilidade, entendo que esta deve ser imputada ao Senhor Almir Lira Sobrinho (ex-prefeito) , uma vez que não houve a aprovação da prestação de contas final, e o referido ex-prefeito foi o gestor do convênio que realizou as despesas com os recursos federais e tinha o dever de prestar contas dos recursos recebidos, onde o responsável deixou de tomar as medidas de sua competência para que os objetivos previstos no plano de trabalho fossem alcançados.
2.6. Apontou como irregularidade motivadora da TCE a impugnação parcial das despesas, decorrente de irregularidades na execução do objeto.
Em 5/4/2013, a Diretoria de Auditoria de Pessoal, Previdência e Trabalho da Controladoria-Geral da União, ao analisar a TCE, conforme Despacho DPPCE/DP/SFC/CGU-PR 3483/2013, determinou a restituição do processo à Funasa para providenciar, dentre outros, levantamento com intuito de obter informações acerca da existência de ação de inventário e do espólio, tendo em vista o falecimento do agente responsável em 5/12/2010, e, com base nos dados obtidos, realizar, no que couber, retificações das peças, emitindo relatório complementar (peça 5, p. 131-135) .
Após designado novo Tomador de Contas, foi inscrita a responsabilidade do Sr. Almir Lira Sobrinho e efetivadas diligências aos Cartórios de Arapiraca e Feira Grande/AL sobre a existência de ação de inventário e do espólio do responsável. Em seguida, como resposta, houve a informação de que não havia inventário (peça 5, p. 137-151) .
Em 24/9/2013, fez solicitação ao Sr. Fábio Apóstolo de Lira (gestão 2005-2012) , prefeito sucessor, de informações atualizadas sobre o convênio e se havia interesse em resolver a situação pendente, uma que vez o setor de engenharia da Funasa havia aferido a execução da obra em 99,97%, todavia, não houve êxito na pretensão (peça 5, p. 159-179) . Houve reiteração em 11/2/2014, também sem êxito (peça 5, p. 181-193) .
Assim, foi emitido, em 1/4/2014, o Relatório Complementar de Tomada de Contas Especial, imputando ao responsável, Sr. Almir Lira Sobrinho, o débito de R$ 400.000,00, em razão da impugnação total das despesas do convênio, haja vista o não encaminhamento de documentos que permitissem averiguar a execução do convênio e o benefício dela decorrente à população (peça 5, p. 199-203) .
A Secretaria Federal de Controle Interno emitiu o Relatório e o Certificado de Auditoria 905/2015 pela irregularidade das contas (peça 5, p. 223-228) , tendo a autoridade ministerial atestado haver tomado conhecimento das conclusões contidas no processo (peça 5, p. 229) .
Na etapa seguinte, com vistas ao saneamento das questões tratadas acima, para fins de definir a responsabilidade individual ou solidária pelo ato de gestão inquinado, considerou-se necessária, com fundamento nos art. 10, § 1º, e 11 da Lei 8.443/1992 c/c o art. 157 do RI/TCU, a realização de diligência à Funasa, no sentido de (peça 9, p. 1-8) :
 (...) adote as medidas cabíveis para verificar junto à Companhia de Saneamento do Estado de Alagoas (Casal) se os serviços de esgotamento sanitário que a empresa realiza no município de Feira Grande/AL, conforme notícia em anexo [apensar cópia da peça 8], abrange os serviços e ligações domiciliares executados no âmbito do Convênio 1.398/2001. Em caso positivo, avalie e informe a este Tribunal se o objeto do referido convênio está integralmente realizado e gerando benefícios à população.
	Realizada a diligência (peças 12 e 13) , consoante anuência hierárquica (peças 10 e 11) , foi apresentada a resposta da Funasa por meio do Ofício 032/Bab/Suest/AL (peça 14) , analisada consoante instrução técnica (peça 17) , com a concordância hierárquica (peças 18 e 19) e determinação do Relator (peça 20) , para que se promovesse a citação do Sr. Almir Lira Sobrinho (CPF XXX.877.404-XX) , na condição de ex-prefeito de Feira Grande/AL, falecido, na pessoa da administradora provisória do espólio, Sra. Maria Lira Soares (CPF XXX.568.854-XX) , nos seguintes moldes:
2.7. Irregularidade: execução parcial do objeto do Convênio 1.398/2001, firmado entre o município de Feira Grande/AL e a Fundação Nacional de Saúde (Funasa) , que teve por objeto a execução de Sistema de Esgotamento Sanitário, e a não entrada em operação do referido sistema, o que resultou na falta de benefício para a população e em prejuízo aos cofres públicos, e infringiu o disposto no art. 22 da IN/STN 1/1997; nas Subcláusulas Terceira, Quarta e Quinta da Cláusula Segunda do Termo do Convênio; e no Termo de Compromisso do Plano de Trabalho;
2.8. Valor original do débito e data de origem:
	Valor original do débito (em R$) 
	Data da Ocorrência

	200.000,00
	2/1/2003

	200.000,00
	27/3/2003

Após pedido de prorrogação de prazo (peça 24) apresentado por meio de advogado constituído nos autos (peça 23) , concedido conforme despacho (peça 26) , retornaram os autos com a resposta do responsável (peça 28) , cujas alegações de defesa foram examinadas na instrução de peça 29.
Após detalhado exame técnico, entendeu a unidade pelo acatamento parcial das alegações de defesa apresentada pela Sra. Maria Lira Soares, administradora provisória do espólio de Almir Lira Sobrinho, propondo julgar as contas deste regular com ressalva.
Opinou ainda pelo encaminhamento de determinação ao Município de Feira Grande/AL, para que elaborasse e encaminhasse ao Tribunal um Plano de Ação objetivando a finalização das obras do Sistema de Esgotamento Sanitário.
As propostas da unidade técnica foram integralmente acolhidas, resultando na prolação do Acórdão 12673/2019-TCU-Segunda Câmara (peça 33) , nos seguintes termos:
ACORDAM os Ministros do Tribunal de Contas da União, reunidos em Sessão da Segunda Câmara, diante das razões expostas pelo Relator, em:
9.1. acolher parcialmente as alegações de defesa apresentadas pela Sra. Maria Lira Soares, na condição de administradora provisória do espólio do responsável, Sr. Almir Lira Sobrinho, ex-Prefeito de Feira Grande/AL (falecido em 2010) ; 
9.2. julgar regulares com ressalva, com fundamento nos arts. 1º, inciso I, 16, inciso II, 18 e 23, inciso II, da Lei 8.443/1992, as contas do Sr. Almir Lira Sobrinho, ex-Prefeito de Feira Grande/AL, dando-lhe quitação;
9.3. determinar ao Município de Feira Grande/AL, com fundamento no art. 250, inciso II, do RI/TCU, que, no prazo de 90 dias, elabore e encaminhe ao TCU um Plano de Ação contendo ações a serem tomadas, responsáveis pelas ações e prazos para implementação referentes ao objeto do Convênio 1.398/2001, de modo a finalizar o Sistema de Esgotamento Sanitário pactuado, colocando-o em funcionamento, sob pena de responsabilização do Município e do atual prefeito pelo débito relativo ao valor total repassado;
9.4. dar ciência à Fundação Nacional de Saúde (Funasa) sobre a falha/impropriedade de atender a demandas que digam respeito à gestão de convênio por parte de quem não possui legitimidade para agir em nome do convenente, o que afronta o disposto na Constituição Federal, art. 71, inciso II;  na Lei 10.406/2002 (Código Civil) , arts. 115, 116 e 118; na Portaria Interministerial 424/2016, art. 1º, § 8º; e no preâmbulo do Termo de Convênio 1.398/2001, com vistas à adoção de providências internas que previnam a ocorrência de situações semelhantes;
9.5. enviar cópia deste acórdão, bem como do Relatório e do Voto que o fundamentam, à Procuradoria da República no Estado de Alagoas, nos termos do § 3º do art. 16 da Lei 8.443/1992 c/c o § 7º do art. 209 do Regimento Interno do TCU, para adoção das medidas que entender cabíveis;
9.6. enviar cópia deste Acórdão à Fundação Nacional de Saúde (Funasa) , ao Município de Feira Grande/AL e à administradora provisória do espólio do responsável Almir Lira Sobrinho , a Sra. Maria Lira Soares, por meio de seu advogado constituído nos autos, o Sr. Marcos Vinícius do Nascimento Barros, para ciência, informando que a presente deliberação, acompanhada do Relatório e do Voto que a fundamenta, está disponível para a consulta no endereço www.tcu.gov.br/acordaos, além de esclarecer que, caso requerido, o TCU poderá fornecer sem custos as correspondentes cópias, de forma impressa;
9.7 determinar à SecexTCE o monitoramento do item 9.3.;
9.8 arquivar o presente processo.
O município foi notificado do teor do acórdão por meio do Ofício 14336/2019 (peça 45) , efetivamente recebido em 14/1/2020 (peça 49) .
Em razão do silêncio do ente municipal, propôs-se diligenciá-lo acerca das providências adotadas em face do item 9.3 do Acórdão 12673/2019-TCU-Segunda Câmara.
Encaminhado o Ofício 22772/2020 (peça 55) , reiterado pelos Ofícios 45510/2020 (peça 57) e 1873/2021 (peça 61) , todos com recebimento comprovado (peças 56, 58 e 62) , não houve manifestação do município.
Dessa forma, nos termos do pronunciamento da subunidade (peça 64) , propôs-se as seguintes medidas:
a) aplicar ao Sr. Flávio Rangel Apóstolo Lira (CPF XXX.635.914-XX) a multa capitulada no art. 58, inciso IV, da Lei 8.443/92 c/c o art. 268, inciso IV, do RI/TCU, uma vez que deixou de atender, sem causa justificada, a determinação contida no item 9.3 do Acórdão 12673/2019-TCU-Segunda Câmara; e 
b) fixar prazo improrrogável de 60 dias para que o município elabore e encaminhe ao TCU um Plano de Ação contendo ações a serem tomadas, responsáveis pelas ações e prazos para implementação referentes ao objeto do Convênio 1.398/2001, de modo a finalizar o Sistema de Esgotamento Sanitário pactuado, colocando-o em funcionamento, sob pena de responsabilização do Município e do atual prefeito pelo débito relativo ao valor total repassado.
Por sua vez, o MP/TCU, por meio do Parecer de peça 65, entendeu que o descumprimento das diligências pelo atual prefeito importaria apenas em sanção pecuniária de caráter pessoal, ressaltando que o interesse público na conclusão das obras e entrada em funcionamento em prol da coletividade seria mais importante. Assim, opinou pela realização de citação do município e de seu gestor, uma vez que o único óbice para a entrada em funcionamento do sistema seria a omissão de providências do ente municipal, há muito verificada.
No despacho de peça 66, o relator, Ministro Raimundo Carreiro, anuiu à proposta do MP/TCU, determinando a citação solidária do município e do seu atual prefeito, Sr. Flávio Rangel Apóstolo Lira. Destacou ainda, que a citação não afastaria a aplicação da multa pelo descumprimento da deliberação proferida pelo Tribunal, já caracterizado nos autos, cujo exame deveria ser realizado juntamente com as alegações de defesa eventualmente apresentadas.
Em cumprimento ao despacho do relator, os responsáveis foram citados por meio dos ofícios de peças 71-73, tendo apresentado alegações de defesa conjunta (peças 78-83) , que ora passamos a examinar.
EXAME TÉCNICO
Argumentos: após resumirem os fatos tratados nesta TCE, os responsáveis apresentaram preliminares de nulidade das notificações e de prescrição.
Com relação à nulidade das notificações encaminhadas, afirmam que foram recebidas por terceiros não autorizados e incompetentes para transmiti-las ao gestor. Afirmam que se a notificação poderia acarretar multa ao prefeito, sua notificação deveria ser pessoal, nos termos do art. 179, I, do Regimento Interno.
Assim, requerem a nulidade das notificações expedidas, uma vez que foram recebidas por terceiros e não pelo destinatário. 
Quanto à preliminar de prescrição, observam inicialmente que o Decreto 6170/2007 fixou em seu art. 10, § 8º, que o prazo para análise da prestação de contas será de um ano, prorrogável por igual período.
Ressaltam que a imputação objeto da citação trata de abandono da obra. Sendo assim, entendem não ser razoável que o gestor permaneça obrigado a provar a adequada aplicação dos recursos do convênio ocorrida 15 anos antes do início de sua gestão, em flagrante violação do princípio da segurança jurídica e da ampla defesa.
Sobre o prazo prescricional, por analogia com outras fontes do direito (Decreto 20.910/1932 e Lei 9873/1999) , sustentam ser quinquenal. Dessa forma, alegam que a requisição de informações e documentos após 20 anos dos fatos, traria graves prejuízos à ampla defesa e ao contraditório, além de já estar alcançada pela prescrição quinquenal e pelo princípio da segurança jurídica, sobre o qual reproduziram trecho da obra de Júlio César Costa Silveira.
Dessa forma, sustentam que a exigência de apresentação de informações e documentos para conclusão de uma obra que se iniciou em 2001, bem como de defesa após 20 anos dos fatos, impõe-lhes graves prejuízos à ampla defesa e ao contraditório, em especial por não se referirem a fatos ocorridos na atual gestão.
Por fim, quanto à prescrição, reforçam sua tese de prazo quinquenal, tomando como fundamento jurisprudência do STJ (Resp: 1480350/RS) e STF (MS 35294 e Boletim Informativo 858) , transcritas na peça de defesa.
Quanto ao mérito, destacam novamente que se trata de convênio celebrado em 2001, com vigência até 2004 e obra entregue em 6/8/2007. Nesse período, outras gestões se sucederam até que o atual prefeito tivesse iniciado a sua em 2017, mais de 12 anos do término do convênio. Dessa forma, entendem ser desarrazoado expor o atual gestor a qualquer obrigação quanto às obras do citado convênio.
Trouxeram aos autos um parecer técnico de engenheiro do município (peça 79) no qual se informa a inexistência dos projetos, o que impossibilita a conferência dos elementos construtivos previstos no convênio. 
Destaca o referido parecer que boa parte das obras estão sob o solo em ruas que hoje estão pavimentadas, sendo necessário remover a pavimentação para conferência do que foi executado, com posterior recomposição, além de ser necessário inspecionar os elementos de tratamento, em especial a estação elevatória, o reator anaeróbico e o leito de secagem e desinfecção, para verificar se estão aptos a operar ou se necessitam de prévia manutenção e reparos.
Citam o princípio da intranscendência subjetiva, pelo qual as sanções e restrições devem ser aplicadas estrita e pessoalmente ao infrator, não podendo atingir pessoas que não tenham sido as causadoras do ato ilícito, devendo-se, portanto, afastar a responsabilidade do atual gestor.
Informam as medidas adotadas pelo município objetivando implantar um sistema de esgotamento sanitário em toda municipalidade, dentre as quais a solicitação de recursos à Funasa (peça 80) e a promulgação da Lei Municipal 379/2019, que trata do Plano Municipal de Saneamento Básico (peça 83) . 
Por fim, requerem a extinção do processo em razão da ocorrência da prescrição quinquenal, a decretação de nulidade das notificações encaminhadas aos responsáveis, o acatamento de suas defesas e a não aplicação de multa ao gestor municipal.
Análise: com relação à nulidade das notificações, fundada em seu recebimento por terceiros não autorizados a tanto, cumpre tecer breves considerações sobre a forma como são realizadas as comunicações processuais no TCU. 
A esse respeito, destacam-se o art. 179, do Regimento Interno do TCU (Resolução 155, de 4/12/2002) e o art. 4º, inciso III, § 1º, da Resolução TCU 170, de 30 de junho de 2004, in verbis:
Art. 179. A citação, a audiência ou a notificação, bem como a comunicação de diligência, farse-ão:
I - mediante ciência da parte, efetivada por servidor designado, por meio eletrônico, fac-símile, telegrama ou qualquer outra forma, desde que fique confirmada inequivocamente a entrega da comunicação ao destinatário;
II - mediante carta registrada, com aviso de recebimento que comprove a entrega no endereço do destinatário;
III - por edital publicado no Diário Oficial da União, quando o seu destinatário não for localizado
 (...) 
Art. 3º As comunicações serão dirigidas ao responsável, ou ao interessado, ou ao dirigente de órgão ou entidade, ou ao representante legal ou ao procurador constituído nos autos, com poderes expressos no mandato para esse fim, por meio de:
I - correio eletrônico, fac-símile ou telegrama;
II - servidor designado;
III - carta registrada, com aviso de recebimento;
IV - edital publicado no Diário Oficial da União, quando o seu destinatário não for localizado, nas hipóteses em que seja necessário o exercício de defesa.
Art. 4º. Consideram-se entregues as comunicações:
I - efetivadas conforme disposto nos incisos I e II do artigo anterior, mediante confirmação da ciência do destinatário;
II - realizadas na forma prevista no inciso III do artigo anterior, com o retorno do aviso de recebimento, entregue comprovadamente no endereço do destinatário;
III - na data de publicação do edital no Diário Oficial da União, quando realizadas na forma prevista no inciso IV do artigo anterior.
§ 1º O endereço do destinatário deverá ser previamente confirmado mediante consulta aos sistemas disponíveis ao Tribunal ou a outros meios de informação, a qual deverá ser juntada ao respectivo processo. (...) 
	Bem se vê, portanto, que a validade da citação pela via postal não depende de que o aviso de recebimento seja assinado pelo próprio destinatário da comunicação, o que dispensa, no caso em tela, a entrega do AR em "mãos próprias". A exigência da norma é no sentido de o Tribunal verificar se a correspondência foi entregue no endereço correto, residindo aqui a necessidade de certeza inequívoca. 
	Não é outra a orientação da jurisprudência do TCU, conforme se verifica dos julgados a seguir transcritos:
São válidas as comunicações processuais entregues, mediante carta registrada, no endereço correto do responsável, não havendo necessidade de que o recebimento seja feito por ele próprio (Acórdão 3648/2013-TCU-Segunda Câmara, Relator Min. José Jorge) ;
É prescindível a entrega pessoal das comunicações pelo TCU, razão pela qual não há necessidade de que o aviso de recebimento seja assinado pelo próprio destinatário. Entregandose a correspondência no endereço correto do destinatário, presume-se o recebimento da citação. (Acórdão 1019/2008-TCU-Plenário, Relator Min. Benjamin Zymler) ;
As comunicações do TCU, inclusive as citações, deverão ser realizadas mediante Aviso de Recebimento - AR, via Empresa Brasileira de Correios e Telégrafos, bastando para sua validade que se demonstre que a correspondência foi entregue no endereço correto. (Acórdão 1526/2007-TCU-Plenário, Relator Min. Aroldo Cedraz) .
A validade do critério de comunicação processual do TCU foi referendada pelo Supremo Tribunal Federal, nos termos do julgamento do MS-AgR 25.816/DF, por meio do qual se afirmou a desnecessidade da ciência pessoal do interessado, entendendo-se suficiente a comprovação da entrega do "AR" no endereço do destinatário:
Ementa: agravo regimental. Mandado de segurança. Desnecessidade de intimação pessoal das decisões do tribunal de contas da união. art. 179 do regimento interno do TCU. Intimação do ato impugnado por carta registrada, iniciado o prazo do art. 18 da lei nº 1.533/51 da data constante do aviso de recebimento. Decadência reconhecida. Agravo improvido.
O envio de carta registrada com aviso de recebimento está expressamente enumerado entre os meios de comunicação de que dispõe o Tribunal de Contas da União para proceder às suas intimações.
O inciso II do art. 179 do Regimento Interno do TCU é claro ao exigir apenas a comprovação da entrega no endereço do destinatário, bastando o aviso de recebimento simples. 
No caso vertente, são válidas todas as notificações encaminhadas aos responsáveis por meio dos Ofícios 14336/2019 (peça 45) ,  22772/2020 (peça 55) , 45510/2020 (peça 57) e 1873/2021 (peça 61) , uma vez que foram encaminhados aos seus endereços constantes da base de dados da Receita Federal (peças 37 e 69) e tiveram recebimento comprovado por aviso de recebimento - AR (peças 49, 56, 58 e 62) . Isto posto, não se acolhe a preliminar de nulidade das notificações encaminhadas aos responsáveis.
Quanto à segunda preliminar de prescrição quinquenal, o Supremo Tribunal Federal - STF, no Recurso Extraordinário - RE 636.886, fixou a tese, com repercussão geral reconhecida, de que "é prescritível a pretensão de ressarcimento ao erário fundada em decisão de Tribunal de Contas" (Tema 899) . 
Em que pese o questionamento acerca da abrangência da tese ali firmada, no sentido de que se circunscreveria apenas ao processo de execução da condenação imposta pelo TCU (ou seja, inaplicável à pretensão de ressarcimento exercida no processo "conhecimento" da TCE) , verifica-se que o STF, por meio de decisões prolatadas pelas suas duas turmas, tem decidido de forma reiterada que se aplica o prazo prescricional de 5 anos previsto na Lei 9.873/1999 às pretensões sancionatória e ressarcitória a cargo do Tribunal de Contas da União. 
	Seja por aplicação direta ou por analogia, a orientação sufragada é no sentido de que o prazo de 5 anos é compatível com a tese de que a ação e a execução prescrevem no mesmo prazo (Súmula 150 do STF) , bem como com o fato de que a Lei 9.873/1999 - que regulamenta o exercício de ação punitiva pela Administração Pública Federal, direta e indireta - regeria integralmente a prescrição no âmbito do TCU. Quanto a este último aspecto, o Ministro Luís Roberto Barroso, no voto exarado no julgamento do MS 32.201, embora tenha advertido que a atuação do TCU, em sua acepção clássica, não se qualifica como exercício do poder de polícia, ressaltou que a Lei 9.873/1999 assumiria vocação regulatória geral da prescrição do exercício da competência sancionadora da Administração Pública, sendo sua disciplina aplicável a qualquer ação punitiva da Administração Pública Federal, exceto àquelas esferas em que exista regulamentação específica. Ademais, em virtude da autonomia científica do Direito Administrativo, não haveria razão plausível para suprimir a omissão da Lei Orgânica do Tribunal de Contas da União, no tocante ao estabelecimento de um prazo prescricional próprio, valendo-se das normas de direito civil, e não das de direito administrativo.
	Eis algumas ementas que evidenciam o entendimento predominante do STF:
Ementa: AGRAVO REGIMENTAL EM MANDADO DE SEGURANÇA. TOMADA DE CONTAS ESPECIAL. TRIBUNAL DE CONTAS DA UNIÃO. CONDENAÇÃO A RESSARCIMENTO AO ERÁRIO. PRESCRIÇÃO. MARCO INTERRUPTIVO. ART. 2°, II, DA LEI 9.873/1999. ATO INEQUÍVOCO DE APURAÇÃO DO FATO. DISCUSSÃO. DIREITO LÍQUIDO E CERTO. DEMONSTRAÇÃO. INOCORRÊNCIA. SUBSISTÊNCIA DA DECISÃO AGRAVADA. AGRAVO A QUE SE NEGA PROVIMENTO. I - As razões do agravo regimental são inaptas para desconstituir os fundamentos da decisão agravada, que, por isso, se mantêm hígidos. II - Aplicando-se a regulamentação da Lei 9.873/1999 ao caso concreto, observa-se que a pretensão sancionatória do TCU, em relação aos atos praticados pelo impetrante, levando-se em consideração a ocorrência de 5 causas interruptivas da prescrição, não teria sido fulminada pelo decurso do tempo. III - A pretensão do recorrente, fundada na discussão sobre os fatos apontados como marcos interruptivos da prescrição da pretensão punitiva da Administração Pública, refoge aos estreitos limites do mandamus, ante a ausência de liquidez e certeza do direito pleiteado. IV - Agravo regimental a que se nega provimento. MS 36067 ED-AgR. Órgão julgador: Segunda Turma. Relator (a) : Min. Ricardo Lewandowski. Julgamento: 18/10/2019
Ementa: AGRAVO REGIMENTAL EM RECLAMAÇÃO. TRIBUNAL DE CONTAS DA UNIÃO. TOMADA DE CONTA ESPECIAL. PRESCRIÇÃO DA PRETENSÃO PUNITIVA. RECONHECIDA EM DECISÃO DO SUPREMO TRIBUNAL FEDERAL. PRESCRITIBILIDADE DO RESSARCIMENTO AO ERÁRIO FUNDADA EM DECISÃO DE TRIBUNAL DE CONTAS. AÇÃO DE IMPROBIDADE ADMINISTRATIVA COM PEDIDO DE RESSARCIMENTO JÁ EM CURSO. AGRAVO REGIMENTAL A QUE SE NEGA PROVIMENTO. I - O acórdão do TCU determinou a formação de processo administrativo para avaliarem, efetivamente, a eventual responsabilização do agravado para o ressarcimento do dano ao erário, contrariando, assim, autoridade desta Corte no MS 35.512/DF, uma vez que houve a concessão da segurança para declarar a ocorrência da prescrição da pretensão punitiva do TCU em relação às infrações imputadas a ele, destacando-se que a União poderia perseguir os valores referentes ao ressarcimento dos danos na esfera judicial. II - Agravo regimental a que se nega provimento. (Rcl 39497 AgR. Órgão julgador: Segunda Turma. Relator (a) : Min. Ricardo Lewandowski. Julgamento: 10/10/2020) 
Ementa: MANDADO DE SEGURANÇA. DIREITO ADMINISTRATIVO. TRIBUNAL DE CONTAS DA UNIÃO. SERVIDOR DA SECRETARIA DE SAÚDE DO ESTADO DO ACRE. FISCALIZAÇÃO OMISSA E DEFICIENTE NA EXECUÇÃO DE DOIS CONVÊNIOS FIRMADOS ENTRE A SECRETARIA ESTADUAL E O MINISTÉRIO DA SAÚDE. APLICAÇÃO DE MULTA. ARTS. 28, II, E 58, II, DA LEI 8.443/1992. ART. 268, II, DO REGIMENTO INTERNO DO TCU. PRESCRIÇÃO DA PRETENSÃO SANCIONATÓRIA. OCORRÊNCIA. APLICAÇÃO DA LEI 9.873/1999. PRECEDENTES DESTE STF. MEDIDA LIMINAR DEFERIDA E RATIFICADA NO EXAME DE MÉRITO. SEGURANÇA CONCEDIDA PARA AFASTAR A MULTA APLICADA. 1. A prescrição da pretensão punitiva do TCU é regulada pela Lei 9.873/1999, descabendo a aplicação do prazo decenal previsto na legislação civil (art. 205 do Código Civil) . Ao revés, incide o prazo quinquenal previsto na Lei 9.873/1999 (MS 32201, Rel. Min. Roberto Barroso, PRIMEIRA TURMA, DJe 7/8/2017; MS 35.512-AgR, Rel. Min. Ricardo Lewandowski, SEGUNDA TURMA, DJe 21/6/2019) . 2. In casu, na linha do parecer apresentado pelo Ministério Público Federal e da decisão liminar de minha lavra, é inequívoca a superação do prazo prescricional quinquenal. Os ilícitos apontados pela Corte de Contas ocorreram em julho de 2006, tendo o processo de auditoria sido instaurado em 9/10/2006. A ordem de citação do responsável para a audiência, por sua vez, ocorreu em 25/6/2007. Entretanto, a decisão condenatória recorrível foi exarada somente em 31/5/2016, data da prolação do Acórdão 3513/2016-TCU-Primeira Câmara. 3. Ex positis, CONCEDO A SEGURANÇA unicamente para afastar a sanção de multa aplicada ao impetrante, nos autos da Tomada de Contas Processo 023.288/2006-0, máxime da ocorrência de prescrição da pretensão punitiva do Tribunal de Contas da União. MS 35940. (Órgão julgador: Primeira Turma. Relator (a) : Min. Luiz Fux. Julgamento: 16/06/2020) .
	Essa orientação também foi seguida nas seguintes decisões monocráticas: MS 36.127-MC/DF e MS 35.940-MC/DF, Rel. Min. Luiz Fux; MS 35.294, MS 35.539/DF e MS 35.971-TP/DF, Rel. Min. Marco Aurélio; MS 34.256 MC/DF, MS 36.054-MC e MS 36.067-MC/DF, Rel. Min. Ricardo Lewandowski.
	O Supremo Tribunal Federal tem se pronunciado no sentido de reconhecer não só a aplicação da prescrição quinquenal com fulcro na interpretação da Lei 9.873/1999, mas também a incidência dos marcos interruptivos do prazo prescricional consignados na referida lei, tantas vezes quanto presentes os suportes fáticos (MS 32201, Relator: Min. Roberto Barroso) . 
	Entendimento que também foi adotado nas seguintes decisões monocráticas: MS 36.054, MS 34.256-MC, MS 35.512 e MS 36.067-MC, todos de relatoria do Min. Ricardo Lewandowski; MS 35.294, MS 35.539 e MS 35.971-TP, todos de relatoria do Min. Marco Aurélio; MS 32.201, Rel. Min. Roberto Barroso, e MS 36.127-MC e MS 35.940-MC, Min. Luiz Fux.
	Em relação ao termo inicial da contagem do prazo prescricional, o "caput" do art. 1º da Lei 9.873/1999 oferece solução que não destoa do modelo adotado pelo TCU no incidente de uniformização de jurisprudência, em que se examinou a prescrição da pretensão punitiva, nos termos do Acórdão 1441/2016-TCU-Plenário (Rel. Min. Benjamin Zymler) , com a adição da particularidade de explicitar o caso de infrações permanentes ou continuadas:
a) Regra geral: "data da prática do ato"  (o que equivale a "ocorrência da irregularidade sancionada") ;
b) Regra especial: "no caso de infração permanente ou continuada, do dia em que tiver cessado".
	A Lei 9.873/1999, no art. 2º, estabelece as causas interruptivas da prescrição punitiva, consoante abaixo transcrito, já na redação conferida pela Lei 11.941/2009:
Art. 2º Interrompe-se a prescrição da ação punitiva:
I - pela notificação ou citação do indiciado ou acusado, inclusive por meio de edital;
II - por qualquer ato inequívoco, que importe apuração do fato;
III - pela decisão condenatória recorrível.
IV - por qualquer ato inequívoco que importe em manifestação expressa de tentativa de solução conciliatória no âmbito interno da administração pública federal.
	O quadro a seguir indica alguns eventos processuais, ocorridos no curso de uma TCE (fase interna e externa) - instaurada em razão de irregularidades na aplicação de recursos da União transferidos a entes subnacionais - que poderiam ser enquadrados nas causas de interrupção da prescrição acima apontadas, sem prejuízo, é claro, de outras ocorrências fáticas elegíveis como marco interruptivo, a depender da forma de proceder de cada entidade ou órgão tomador de contas.
	I - pela notificação ou citação do indiciado ou acusado, inclusive por meio de edital;
	 (i) notificação no âmbito do procedimento administrativo de ressarcimento previamente à instauração da TCE;
 (ii) notificação efetuada pelo órgão tomador de contas acerca da instauração da TCE;
 (iii) citação efetuada pelo TCU.
*Data da ciência da notificação ou citação pelos responsáveis ou de publicação do edital no DOU.

	II - por qualquer ato inequívoco, que importe apuração do fato;
* procedimento que evidencie a apuração dos fatos irregulares, com o objetivo quantificar o dano e identificar possíveis responsáveis.
	 (i) relatório de sindicância ou PAD;
 (ii) relatório de apuração de irregularidades referente ao processo administrativo prévio à instauração da TCE;
 (iii) relatórios de fiscalização, pareceres, despachos, informações e memorandos relacionados à apuração dos fatos irregulares;
 (iv) relatório do tomador de contas;
 (v) relatório do controle interno; 
 (vi) termo de instauração ou designação de instauração da TCE;
 (vii) autuação da TCE no TCU; entre outras causas.
*Há quem inclua nesse grupo diligências que comprovam providências do responsável sobre as irregularidades investigadas.

	III - pela decisão condenatória recorrível.
	 (i) Verifica-se apenas no âmbito do TCU com a data da prolação do acórdão condenatório recorrível.

	IV - por qualquer ato inequívoco que importe em manifestação expressa de tentativa de solução conciliatória no âmbito interno da administração pública federal.
	 (i) pedido de parcelamento;
 (ii) pagamento parcial do débito;
 (iii) qualquer manifestação do responsável que demonstre claramente a sua intenção de recolher o débito.

	Bem se vê, portanto, que haveria uma multiplicidade de causas de interrupção da prescrição, conforme se depreende do art. 2º da Lei 9.873/1999. Tal exegese encontra respaldo em precedentes do STF, a exemplo do que se decidiu no julgamento do MS 36.067 (Rel. Min. Ricardo Lewandowski) , com destaque para trecho do voto em que o Relator reconhece cinco causas de interrupção da prescrição, in verbis:
 (...) Assim, faz-se necessário levar em consideração que, apesar de os fatos objeto da apuração conduzida pela Corte de Contas remontarem aos anos de 1999 e 2000, período no qual o impetrante era Secretário de Saúde municipal, o Tribunal de Contas da União deu prosseguimento à tomada de contas especial por ter constatado a ocorrência de 5 causas interruptivas da prescrição, a saber: a) relatório de auditoria em conjunto realizada pelo Denasus e pela Secretaria Federal de Controle, lavrado em 06/07/2001, sendo este, certamente, um ato inequívoco que importou a apuração do fato (art. 2º, II, da Lei n. 9.873/1999) ; b) instauração de Tomada de Contas Especial pelo FNS, ocorrida em 05/10/2005, sendo este também, certamente, um ato inequívoco que importou a apuração do fato  (art. 2º, II, da Lei n. 9.873/1999) ; c) a autuação da presente Tomada de Contas Especial no âmbito do Tribunal de Contas da União, ocorrida em 12/08/2008, sendo este também, certamente, um ato inequívoco que importou a apuração do fato  (art. 2º, II, da Lei n. 9.873/1999) ; d) o ato que ordenou a citação do responsável, ora impetrante, ocorrida em 12/07/2010 (art. 2º, I, da Lei n. 9.873/1999) ; e) o exercício do poder punitivo ocorrido em 20/06/2012, data da prolação do Acórdão 1563/2012-TCU-Plenário (art. 2º, III, da Lei n. 9.873/1999) .
	No caso concreto, tendo como parâmetro a tese firmada pelo STF, no RE 636.886, no sentido de que ambas pretensões do TCU (sancionatória e ressarcitória) sujeitam-se ao prazo prescricional de 5 anos previsto na Lei 9.873/1999, considerando, ainda, o sistema prescricional descrito na citada lei, inclusive as causas de suspensão e de interrupção da prescrição, temos os seguintes eventos processuais que importaram na apuração dos fatos (art. 2º, II, da Lei n. 9.873/1999) :
a)	Prazo para apresentação da prestação de contas em 20/4/2004 (item 3) ;
b)	Parecer Técnico sobre a execução física das obras em 22/3/2005 (peça 2, p. 254-256) ;
c)	Realização de visita técnica às obras em 29/3/2006 (peça 2, p. 362-364) ;
d)	Notificação do gestor em 5/10/2006 (peça 2, p. 378) ;
e)	Certidão provisória de Aprovação da Prestação de Contas em 5/12/2008 (peça 3, p. 87) ;
f)	Parecer Financeiro 77/2009 em 15/7/2009 (peça 3, p. 105) ;
g)	Notificação do gestor em 4/2/2010 (peça 3, p. 147) ;
h)	Parecer Financeiro 101/2010 em 30/12/2010 (peça 4, p. 364-366) ;
i)	Notificação do gestor em 3/3/2011 (peça 4, p. 370-372) ;
j)	Diligência ao gestor em 24/9/2013 (peça 5, p. 175) ;
l)	Diligência ao gestor em 11/2/2014 (peça 5, p. 191) ;
m)	Relatório de TCE em 1/4/2014 (peça 5, p. 199-203) ;
n)	Despacho de pré-certificação 311/2015 em 27/3/2015  (peça 5, p. 209) ;
o)	Relatório de Auditoria da CGU 905/2015 em 4/5/2015  (peça 5, p. 223-226) ;
p)	Diligência do TCU  em 12/8/2016 (peça 12) ;
q)	Citação dos responsáveis em 27/6/2017 (peça 22) ;
r)	Instrução da Unidade Técnica em 14/10/2019 (peça 29) ;
s)	Acórdão 12673/2019-TCU-Segunda Câmara em 26/11/2019 (peça 33) ;
t)	Diligência do TCU em 15/5/2020  (peça 53) ;
u)	Diligência do TCU em 26/1/2021 (peça 64) ; e
v)	Despacho de citação dos responsáveis em 24/6/2021 (peça 66) .
	Analisando-se a data da prática do ato irregular, em 20/4/2004, bem como a sequência de eventos processuais enumerados no item anterior, os quais teriam o condão de interromper a prescrição da ação punitiva desta Corte no entender do STF, observa-se que não teria transcorrido o prazo de 5 (cinco) anos entre cada evento processual interruptivo. Dessa forma, ainda que se leve em conta o entendimento sufragado pelo STF, no julgamento do RE 636.886, não teria ocorrido a prescrição da pretensão sancionatória e ressarcitória a cargo do TCU.
	Além disso, o caso tratado no RE 636.886 (tema 899 da repercussão geral) diz respeito à fase de execução judicial de deliberação do Tribunal de Contas, tanto assim que, para deslindá-lo, foi necessária a aplicação da Lei 6.830/1980 (Lei de Execuções Fiscais) , diploma legal evidentemente inaplicável à fase que antecede a formação do título executivo extrajudicial do TCU, caracterizada pela atuação do órgão de controle externo até a prolação do acórdão.
Veja-se que foram opostos embargos declaratórios contra a referida decisão do STF, os quais foram rejeitados pela maioria da Suprema Corte (Plenário, Sessão Virtual de 13.8.2021 a 20.8.2021) , confirmando, portanto, a abrangência da deliberação prolatada na fixação do tema 899, razão por que se deve adotar a orientação prevalente no TCU, no sentido de que a matéria ali tratada alcançaria tão somente a fase judicial de cobrança do título extrajudicial, não atingindo os processos de controle externo, mantendo-se, desse modo,  a interpretação adotada pela Suprema Corte, em 2008, no Mandado de Segurança - MS 26.210, oportunidade em que foi definida a tese da imprescritibilidade das ações de ressarcimento ao erário:
A suspensão pelo STF das demandas nas quais esteja em questão a prescritibilidade da pretensão de ressarcimento ao erário com base em decisão de tribunal de contas (RE 636.886/STF) alcança tão somente a fase judicial de cobrança do título extrajudicial, não atingindo os processos de controle externo em trâmite. Até julgamento definitivo em contrário pelo STF, permanece o entendimento do TCU acerca da imprescritibilidade das pretensões de ressarcimento decorrentes de tomadas de contas especiais. (Acórdão 1267/2019-TCU-Plenário, Relator: Min. AROLDO CEDRAZ) 
A suspensão pelo STF das demandas nas quais esteja em questão a prescritibilidade da pretensão de ressarcimento ao erário com base em decisão de tribunal de contas (RE 636.886/STF) alcança tão somente a fase judicial de cobrança do título extrajudicial, não atingindo os processos de controle externo em trâmite. Até julgamento definitivo em contrário pelo STF, permanecem imprescritíveis as pretensões de ressarcimento decorrentes de tomadas de contas especiais. (Acórdão 7930/2018-TCU-Segunda Câmara, Relatora: Min. ANA ARRAES) .
A despeito da verificação da ocorrência ou não das prescrições das pretensões punitiva e ressarcitória, fundadas no entendimento do STF e com base na Lei 9.873/1999, o assunto ainda não se encontra pacificado no âmbito do TCU, conforme evidenciado no voto do Acórdão 405/2021-TCU-Plenário, Rel. Min. Bruno Dantas (grifamos) :
No que concerne às questões preliminares alegadas pelos recorrentes, acolho integralmente as análises efetivadas pela Serur. Foram enfrentadas e afastadas com propriedade cada um dos argumentos apresentados pelos recorrentes, razão pela qual incorporo seus fundamentos às minhas razões de decidir, sem prejuízo das seguintes considerações acerca do instituto da prescrição nos processos que tramitam nesta Corte de Contas.
Sobre a prescrição da pretensão ressarcitória, sabe-se que há tempos este Tribunal, baseado em precedentes do STF e na interpretação do art. 37, § 5º, da Constituição Federal de 1988, tem adotado o entendimento, consolidado na súmula 282, de que "as ações de ressarcimento movidas pelo Estado contra os agentes causadores de danos ao erário são imprescritíveis".
Ocorre que o Supremo Tribunal Federal (STF) , ao julgar o Recurso Extraordinário 636.886/AL, fixou, com repercussão geral, o seguinte enunciado para o Tema 899: "É prescritível a pretensão de ressarcimento ao erário fundada em decisão de Tribunal de Contas".
Entendo que esse julgado do STF pode vir a ensejar a revisão da jurisprudência deste Tribunal.
No entanto, reconheço que, nos moldes em que foi fixada a tese da Suprema Corte, existem muitas dúvidas e lacunas a serem sanadas, que tornam extremamente difícil a sua imediata aplicação, de forma genérica e abrangente, aos processos que tramitam neste Tribunal. Dada a ausência de lei específica, não há prazo prescricional estabelecido - em lei ou mesmo pela Suprema Corte - para a atuação do TCU na apuração de dano ao erário, bem como sobre como se daria o início da contagem e as interrupções desse prazo.
Ademais, embora o verbete já tenha sido publicado, a decisão ainda é passível de impugnação mediante Embargos de Declaração, possibilitando o esclarecimento dessas questões ou mesmo a modulação de efeitos, com impacto nos processos em curso.
Até que sobrevenham todos esses esclarecimentos e definições, embora desejável, não é possível a imediata aplicação, com a devida segurança, da tese fixada pelo STF no âmbito do TCU. Por outro lado, não se pode deixar de dar encaminhamento aos incontáveis processos que tangenciam essa discussão neste Tribunal.
Dessa forma, tenho me curvado à compreensão dos meus pares pela manutenção, por ora, do entendimento que há anos vem sendo adotado pelo TCU e pelo próprio STF, no sentido de considerar imprescritíveis as ações de ressarcimento ao erário.
A controvérsia também se verifica no entendimento acerca do prazo quinquenal para a prescrição da pretensão punitiva desta Corte, nos termos do art. 1º da Lei 9.873/1999, adotado pelo Supremo Tribunal Federal no julgamento do MS 32.201. Todavia, por não existir decisão definitiva sobre este assunto, o TCU tem mantido, em seus julgados, a jurisprudência firmada por meio do Acórdão 1441/2016-TCU-Plenário.
Não se trata, cabe registrar, de desrespeito ou ignorância ao entendimento adotado pela Suprema Corte, tampouco de se fixar qualquer jurisprudência sobre a sua abrangência neste momento. Apenas entendo que, considerando a indefinição e a possiblidade de modulação da decisão, não seria produtivo, e causaria enorme incerteza, se este Tribunal revisse sua atuação e logo depois a alterasse novamente
O entendimento atual pela imprescritibilidade das ações de ressarcimento ainda é o prevalecente, conforme tratado nos Acórdão 341/2021-TCU-Plenário e da relatoria do Min. Benjamin Zymler e Acórdão 3047/2021-TCU-Segunda Câmara e da relatoria do Min. André de Carvalho, dentre outros.
Por outro lado, especificamente no que tange à prescrição da pretensão punitiva, verifica-se que o Acórdão 1441/2016-TCU-Plenário, Rel. Min. Benjamin Zymler, que uniformizou a jurisprudência acerca dessa questão, subordinou tal prescrição ao prazo prescricional geral indicado no art. 205, do Código Civil, que é de dez anos, contado da data de ocorrência da irregularidade sancionada, nos termos do art. 189, do Código Civil, sendo este prazo interrompido pelo ato que ordenar a citação, a audiência ou a oitiva do responsável.
	No caso em exame, especificamente quanto à possibilidade de aplicação de multa ao gestor pelo não atendimento às notificações do Tribunal (art. 58, IV, da lei 8.443/1992) , ressaltamos que o prazo prescricional deve ser contado da prática do ato a fundamentar a sanção, que neste caso é a data do recebimento da primeira diligência não atendida, ocorrido em 9/7/2020 (peça 56) . Dessa forma, não ocorreu a prescrição da pretensão punitiva em relação à possibilidade de aplicação de multa a Flávio Rangel Apóstolo Lira. 
Portanto, diferente do entendimento esposado pelos responsáveis não se configurou a prescrição quanto ao ressarcimento dos danos ao erário. 
Com relação à possibilidade de aplicação da multa prevista nos arts. 57 e 58, II e III, da Lei 8.443/1992, considerando que a irregularidade sancionada ocorreu em 20/4/2004 (prazo final para apresentação da prestação de contas) , que o prazo prescricional é de 10 anos, e que o ato de ordenação da citação dos responsáveis se deu em 24/6/2021 (peça 66) , ocorreu a prescrição da pretensão punitiva.
Quanto ao mérito, a defesa do gestor prende-se, basicamente, na impossibilidade de sua responsabilização por fatos tão pretéritos, uma vez que iniciou sua gestão em 1/1/2017, quando o convênio já havia expirado desde 2004 e as obras concluídas em 2007, portanto, há quase 10 anos de sua posse.
Afirmou o gestor que o objeto de sua citação estaria fundado na irregularidade relacionada ao abandono das obras e na necessidade de provar a adequada aplicação dos recursos. Na verdade, o fundamento de sua citação diz respeito a não adoção de medidas necessárias e concretas a fim de dar funcionalidade ao sistema de esgotamento sanitário construído com recursos públicos federais.
A responsabilização do gestor pelo valor integral do dano apurado deve ser precedida de análise sobre sua conduta, sendo necessário posicionar os eventos ocorridos na execução do Convênio 1.398/2001 na linha do tempo, a fim de se apurar as responsabilidades envolvidas no insucesso do empreendimento.
A primeira observação que se faz é que ao final da vigência do convênio em 2004, as obras estavam executadas em apenas 36% (item 8) , ou seja, o gestor responsável à época (falecido) não concluiu as obras na vigência do ajuste, a despeito de ter executado a integralidade das despesas até 20/10/2003 (peça 1, p. 273) , portanto, um ano antes do fim da vigência.
Oportunidades diversas foram oferecidas ao gestor à época, Almir Lira Sobrinho, para concluir as obras, o que veio a ocorrer somente em agosto de 2007, conforme apontado pela Funasa (peça 3, p. 57-59) , quando já estava afastado da gestão municipal havia dois anos e meio.
Observa-se, de plano, que o gestor cujo mandato terminou em 2004 atuou em nome do município na conclusão das obras, adentrando essa providência na gestão de Fábio Apóstolo de Lira, gestor de 2005 a 2012.
Por sua vez, já em seu segundo mandato, Fábio Apóstolo de Lira relatou à Funasa, em sua defesa, que as obras apresentavam inúmeras impropriedades, conforme Parecer Técnico do Engenheiro municipal Genaldo Pereira Barbosa (ausente nos autos) , que teria apontado o seguinte (peça 5, p. 37-41) :
É de bom alvitre salientar que segundo o Relatório supracitado, diversos poços de visita não atendem as especificações técnicas exigidas, existindo poços com profundidade inferior ao exigido no projeto, bem como trechos da rede coletora de esgoto em igual situação, havendo, inclusive, no interior dos poços, acúmulo de dejetos que poderão virar sedimentos e provocar o estrangulamento do turbo. Igualmente as caixas de passagem que recebem as ligações domiciliares que conduzem até as redes coletoras, há considerável número de caixas danificadas e obstruídas com diversos tipos de resíduos.
No que concerne a recuperação das vias públicas nos trechos por onde passou a rede, a pavimentação apresenta pequeno recalque em aproximadamente 90% (noventa por cento) de toda a extensão da rede, provocado provavelmente pelo uso de materiais inadequados e falta de compactação nas camadas, causando danos excessivos ao tráfego no local. 
Por fim, importante destacar que ainda segundo o relatório, foi detectado diversas ligações de água provenientes de chuvas dos domicílios interligados nas caixas de passagens que conduzem a rede de sistema de esgotamento sanitário, o que provocará a sobrecarga da tubulação, principalmente nos períodos de trovoadas, ocasionando o transbordamento nos poços de visita.
 (...) 
Assim sendo, tem-se que a obra objeto do convênio nº 1398/01 (ESGOTAMENTO SANITÁRIO) , firmado entre a FUNASA e o Município de Feira Grande na administração do ex-gestor, Sr. Almir Lira Sobrinho, não seguiu as determinações constantes no Plano de Trabalho, estando em desconformidade com o projeto e especificação técnica.
Portanto, a execução da obra, de responsabilidade do ex-gestor, não se apresenta adequada ás demandas da população do Município de Feira Grande, colocando em risco a saúde dos munícipes, diante da iminência de contaminação e doenças provocadas pelo esgoto e matérias sedimentados nas fossas, se não forem feitos os devidos reparos nos sistema de esgotamento sanitário.
E por todos os erros na construção a obra nunca foi recebida pela municipalidade, até porque não teve da Funasa parecer da obra no sentido de este estar em conformidade com o convênio.
O único documento nos autos que registra que as obras alcançaram 99,97% de sua execução é o despacho de peça 3, p. 57, que não trouxe informações acerca das razões pelas quais o sistema não entrou em funcionamento, apesar de estar praticamente concluído. Referido despacho não se fez acompanhado do Relatório de Visita Técnica, instrumento regular utilizado pela Funasa para acompanhamento da execução física de obras, no qual se apontam detalhadamente as falhas e impropriedades observadas.
Importante destacar que a Funasa nada relatou acerca das impropriedades indicadas no item 93, não tendo acatado ou refutado as informações prestadas, tampouco realizado qualquer visita técnica ao município para averiguar a procedência ou não dessas informações.
Tem-se, portanto, de um lado, que a Funasa apontou a execução praticamente integral das obras, sem produzir o Relatório de Visita Técnica, próprio a esse fim, e sem registrar por que razões o sistema não tinha entrado em funcionamento, supondo se tratar de problemas de ordem burocrática. Por outro lado, a Funasa negligenciou a análise das informações prestadas pelo gestor acerca das obras, em especial quanto à desconformidade com as especificações técnicas e com o projeto aprovado.
Entendemos que há uma lacuna de informação fundamental no processo, qual seja o registro do real motivo que impediu uma obra 99,97% executada ter entrado em operação. Com as informações disponíveis nos autos não é possível saber ao certo se houve problemas apenas de ordem burocrática ou se, apesar de construídos os elementos constituintes do sistema de esgotamento sanitário, faltou, por exemplo supri-lo de energia elétrica ou qualquer outra providência de ordem técnica.
Essa importante informação seria necessária para se estabelecer eventuais condutas omissivas dos gestores municipais.
Há que se considerar que o defendente, como dito, iniciou sua gestão em 2017, tendo sido precedido por Fábio Apóstolo de Lira (2005-2012) e Veridiano Almir Lira Soares (2012-2016) , não responsabilizados nos autos.
Note-se que nas gestões anteriores a do responsável, o município foi instado a solucionar os problemas que impediam o sistema de entrar em funcionamento. Na gestão de Fábio Apóstolo de Lira, foi oportunizado ao município, por três vezes (peça 5, p. 7) , dotar o sistema construído de funcionalidade, quedando-se inerte a respeito. Já na gestão de Veridiano Almir Lira Soares o município foi novamente questionado sobre o interesse em resolver o problema (peça 5, p. 191) , permanecendo igualmente silente.
No caso, observa-se que a Funasa tentou, durante duas gestões municipais, oportunizar ao município solucionar os problemas existentes e dar funcionalidade ao sistema construído, todavia sem resposta favorável do ente municipal.
Nesse ponto, tendo o problema perpassado por duas gestões que o antecederam, sem qualquer providência ou manifestação de interesse em solucioná-lo por parte do ente municipal, entendemos não ser razoável responsabilizar Flávio Rangel Apóstolo Lira por conduta omissiva, que se deparou com a situação tratada nos autos somente no início de 2017.
Conforme citado no Parecer de peça 79, da lavra do Engenheiro Giorgio Nunes de Souza, da Secretaria Municipal de Obras e Infraestrutura, ainda não foi possível conhecer a exata situação física das obras, sejam aquelas instaladas sob o solo, sejam os demais elementos de tratamento do sistema.
Importante registrar que nas alegações de defesa, os responsáveis nada argumentaram sobre a irregularidade objeto da citação, qual seja, a omissão de providências para a conclusão e operacionalização do sistema de esgotamento sanitário.
Flávio Rangel Apóstolo Lira limitou-se a apresentar argumentos pelo afastamento de sua responsabilidade por fatos pretéritos, quedando-se silente a respeito de qualquer providência que tenha tomado ou que pretenda adotar em relação à conclusão do sistema. Como é o atual prefeito e fala nos autos também em nome do município, não se espera nenhuma providência futura de ambos os responsáveis nesse sentido.
Tem-se, portanto, que o município, por meio de seus gestores de 2007 até a presente data, jamais se manifestou ou demonstrou interesse na solução efetiva dos problemas que impedem o sistema de esgotamento sanitário de funcionar.
Não obstante, apesar da clara opção do ente municipal em não prosseguir com as ações objetivando dar funcionalidade ao sistema construído, a responsabilidade pelo dano não deve recair solidariamente sobre o atual gestor.
Como já dito, outras gestões anteriores tiveram oportunidade de solucionar os problemas e não o fizeram. Nesse sentido, há que se limitar no tempo a aplicação do princípio da continuidade administrativa, que impõe ao sucessor o dever de dar prosseguimento às obras iniciadas e não concluídas pelo antecessor, uma vez que não é razoável que esse dever perdure para todo o sempre, alcançando gestões tão distanciadas dos fatos irregulares.
É de se observar, ainda, que a citação de Flávio Rangel Apóstolo Lira se efetivou somente em 3/11/2021 (peça 74) , portanto em prazo superior a 17 anos do término da vigência do convênio e 14 anos da conclusão das obras.
Quanto ao município, sua responsabilidade pelo dano apurado é clara e se fundamenta no fato de ter auferido benefício direto com a execução de 99,97% das obras, nos termos do art. 3º da Decisão Normativa 57/2004. 
Com relação à responsabilidade de Fábio Apóstolo de Lira, em cuja gestão (2005-2012) as obras foram concluídas (2007) e esperava-se que entrasse em operação, conforme tratado nos itens 93 a 96, a Funasa foi comunicada acerca da existência de problemas técnicos na execução das obras, que naquele momento poderiam impedir o sistema de funcionar. Todavia, a Fundação deixou de se manifestar sobre tais problemas levados ao seu conhecimento. Assim, o município ingressou com Ação de Improbidade Administrativa contra Almir Lira Sobrinho, gestor de 1997 a 2004 (peça 5, p. 43-69) , requerendo o ingresso nos autos da Funasa, na qualidade de litisconsorte ativo necessário, providência que entendemos suficiente para afastar sua responsabilidade.
Importante registrar que o sistema de esgotamento sanitário passou a constituir patrimônio público municipal desde 2007, quando concluído. Nesse sentido, considerando que há nos autos elementos suficientes que demonstram não haver interesse do município no prosseguimento das obras, e que seu destino futuro está agora sobre a alçada dos controles locais, entendemos conveniente dar conhecimento ao Tribunal de Contas do Estado de Alagoas do acórdão que vier a ser proferido, para a adoção das medidas que julgar necessárias.
Quanto ao não atendimento por Flávio Rangel Apóstolo Lira às diligências encaminhadas ao município, conforme esclarecido nos itens 65 e 84-85, as notificações são válidas e não foram alcançadas pela prescrição da pretensão punitiva. Dessa forma, não se acatam as alegações oferecidas de nulidade das notificações, razão pela qual deve ser aplicada ao gestor a multa prevista no art. 58, IV, da Lei 8.443/1992, pelo não atendimento, no prazo fixado e sem causa justificada, às diligência a ele encaminhadas, ressaltando que sua aplicação prescinde de realização de prévia audiência, nos termos do art. 268, §3º, do Regimento Interno, conforme alerta contido nos ofícios de diligência.
 Conclusão: pelo que foi exposto na análise dos argumentos apresentados pelos responsáveis, em confronto com outros elementos disponíveis nos autos, resta claro que não há, de parte do município, interesse em prosseguir com as obras objetivando dotar o sistema de esgotamento sanitário de funcionalidade em benefício da população. Nesse sentido, considerando estar provado que houve benefício direto ao ente municipal pela incorporação ao seu patrimônio das obras 99,97% concluídas, suas alegações de defesa devem ser rejeitadas, condenando-o ao débito integral, nos termos do art. 3º da Decisão Normativa TCU 57/2004.
Com relação a Flávio Rangel Apóstolo Lira, sua responsabilidade deve ser afastada, uma vez que não é razoável compeli-lo a dar continuidade a obras concluídas há 14 anos, providência que estaria a cargo dos gestores anteriores, em especial de Fábio Apóstolo de Lira (2005-2012) , cuja responsabilidade também pode ser afastada, em razão da omissão da Funasa na análise e manifestação sobre o estado das obras recebidas pelo município e pela adoção das medidas adotadas de resguardo ao erário.
Isto posto, as alegações de defesa de Flávio Rangel Apóstolo Lira devem ser acatadas parcialmente, afastando-se o débito, com julgando-se suas contas regulares com ressalva. Todavia, deve ser aplicado ao responsável a multa prevista no art. 58, IV, da Lei 8.443/1992. 
CONCLUSÃO
	Em função da análise realizada por meio do exame técnico, constatou-se que as alegações de defesa apresentadas por Flávio Rangel Apóstolo Lira foram suficientes para afastar sua responsabilidade pelo débito apurado, mas não para justificar o não atendimento às diligências reiteradamente a ele encaminhadas. Dessa forma suas alegações de defesa podem ser acatadas parcialmente, devendo-se, todavia, aplicar-lhe a multa prevista no art. 58, IV, da Lei 8.443/1992.
Quanto ao Município de Feira Grande/AL, suas alegações foram consideradas insuficientes para elidir a irregularidade ensejadora do débito, estando claro, há muito, não haver interesse do ente municipal em dar continuidade e efetividade ao funcionamento do sistema de esgotamento sanitário, razão pela qual deve ter suas contas julgadas irregulares, uma vez configurado o benefício auferido pela incorporação ao seu patrimônio das obras executadas em 99,97%, nos termos do art. 3º, da Decisão Normativa TCU 57/2004, sem, entretanto, cumprir os objetivos almejados no ajuste.
Considerando o disposto no art. 12, §§ 1º e 2º, da Lei 8.443/1992, e art. 202, §§ 2º e 3º, do Regimento Interno/TCU, deve-se fixar novo e improrrogável prazo para o município efetue e comprove o recolhimento do débito, sem a incidência de juros.
Quando do julgamento definitivo de mérito, deve-se propor o envio de cópia do acórdão ao Tribunal de Contas do Estado de Alagoas - TCE/AL.
PROPOSTA DE ENCAMINHAMENTO
Diante do exposto, submetemos os autos à consideração superior, propondo ao Tribunal:
a) 	acatar parcialmente as alegações de defesa apresentadas por Flávio Rangel Apóstolo Lira (CPF XXX.635.914-XX) , prefeito nas gestões 2005-2012;
b)	rejeitar as alegações de defesa apresentadas pelo Município de Feira Grande/AL (CNPJ 12.507.528/0001-15) ;
c)		com fundamento nos arts. 1º, inciso I, 16, inciso II, da Lei 8.443/1992 c/c os arts. 18 e 23, inciso II, da mesma Lei, e com arts. 1º, inciso I; 208 e 214, inciso II, do Regimento Interno, julgar regulares com ressalva as contas de Flávio Rangel Apóstolo Lira (CPF XXX.635.914-XX) , prefeito nas gestões 2005-2012, dando-lhe quitação;
d)		aplicar individualmente a Flávio Rangel Apóstolo Lira (CPF XXX.635.914-XX) , a multa prevista no art. 58, IV, da Lei 8.443/1992 c/c o art. 268, IV, do Regimento Interno do TCU, fixando-lhe o prazo de quinze dias, a contar da notificação, para que comprove, perante o Tribunal (art. 214, III, alínea "a", do Regimento Interno do TCU) , o recolhimento da dívida aos cofres do Tesouro Nacional, atualizada monetariamente desde a data do acórdão que vier a ser proferido por este Tribunal até a data do efetivo recolhimento, se paga após o vencimento, na forma da legislação em vigor;
e) 	autorizar, desde logo, a cobrança judicial das dívidas, caso não atendidas as notificações, na forma do disposto no art. 28, inciso II, da Lei 8.443/1992;
f)	autorizar também, desde logo, se requerido, com fundamento no art. 26, da Lei 8.443, de 1992, c/c o art. 217, §§ 1º e 2º do Regimento Interno do TCU, o parcelamento da (s) dívida (s) em até 36 parcelas, incidindo, sobre cada parcela, corrigida monetariamente, os correspondentes acréscimos legais, fixando-lhe o prazo de quinze dias, a contar do recebimento da notificação, para comprovar, perante o Tribunal, o recolhimento da primeira parcela, e de trinta dias, a contar da parcela anterior, para comprovar os recolhimentos das demais parcelas, devendo incidir, sobre cada valor mensal, atualizado monetariamente, os juros de mora devidos, no caso do débito, na forma prevista na legislação em vigor, alertando os responsáveis de que a falta de comprovação do recolhimento de qualquer parcela importará o vencimento antecipado do saldo devedor, nos termos do § 2º do art. 217 do Regimento Interno deste Tribunal; 
g) 	fixar novo e improrrogável prazo de quinze dias, a contar da notificação, com fundamento no art. 12, §§ 1º e 2º, da Lei 8.443/1992, e art. 202, §§ 2º e 3º, do Regimento Interno/TCU, para que o Município de Feira Grande/AL (CNPJ: 12.507.528/0001-15) , efetue e comprove, perante este Tribunal, o recolhimento da quantia a seguir especificada aos cofres da Fundação Nacional de Saúde, atualizada monetariamente a partir da data indicada até a data do efetivo recolhimento, na forma prevista na legislação em vigor:
	VALOR ORIGINAL (R$) 
	DATA DA OCORRÊNCIA

	200.000,00
	2/1/2003

	200.000,00
	27/3/2003

h) 	dar ciência ao Município de Feira Grande/AL de que o recolhimento tempestivo da quantia acima indicada, atualizada monetariamente, sanará o processo e implicará o julgamento de suas contas pela regularidade com ressalva, bem como de que a ausência dessa liquidação tempestiva levará ao julgamento pela irregularidade das contas, com imputação de débito, a ser atualizado monetariamente e acrescido de juros moratórios.
	É o Relatório.

Marcos Vinicius do Nascimento Barros (13382/OAB-AL), representando Almir Lira Sobrinho; Rubens Marcelo Pereira da Silva (6.638/OAB-AL) e Fábio Henrique Cavalcante Gomes (4.801/OAB-AL), representando Prefeitura Municipal de Feira Grande - AL.

Procurador Marinus Eduardo De Vries Marsico.

TOMADA DE CONTAS ESPECIAL. FUNASA. CONVÊNIO. JULGAMENTO PELA REGULARIDADE COM RESSALVAS DAS CONTAS, COM DETERMINAÇÃO DE MEDIDAS AO ENTE CONVENENTE PARA FINALIZAÇÃO DO OBJETO DO CONVENIO. DESCUMPRIMENTO DE DETERMINAÇÃO DO TCU. NÃO ATENDIMENTO DE DILIGÊNCIAS. CITAÇÃO. MULTA. FIXAÇÃO DE NOVO E IMPRORROGÁVEL PRAZO AO MUNICIPIO PARA RECOLHIMENTO DO DÉBITO. COMUNICAÇÕES.

TOMADA DE CONTAS ESPECIAL (TCE)

Secretaria de Controle Externo de Tomada de Contas Especial (SecexTCE).

Atuo nos presentes autos em sucessão ao Ministro Raimundo Carreiro, nos termos do art. 153 do Regimento Interno do TCU. 
2.	Tratam os autos de tomada de contas especial instaurada pela Fundação Nacional de Saúde - Funasa, em desfavor do Sr. Almir Lira Sobrinho, então Prefeito de Feira Grande/AL (gestão 2001-2004) , falecido em 5/12/2010, em razão da não aprovação da prestação de contas final do Convênio 1.398/2001 (Siafi 447154) , firmado entre a fundação pública e o referido município.
3.	O Convênio, voltado à execução de sistema de esgotamento sanitário no município de Feira Grande/AL, teve vigência, após prorrogações, de 16/1/2002 a 21/8/2004, com prazo de prestação de contas até 20/10/2004. No âmbito do ajuste, foram repassados recursos federais no montante total de R$ 400.000,00, em duas parcelas de R$ 200.000,00, em 2/1/2003 e 27/3/2003.
4.	Em apreciação original do processo, o então Relator Ministro Raimundo Carreiro (Voto proferido à peça 34) , ponderou a existência nos autos de informações constantes de relatório de vistoria da Funasa (peça 3, p. 57-59) dando conta de que 99,97% das obras teriam sido concluídas, de modo que o funcionamento do sistema de esgotamento sanitário poderia ser perfeitamente exequível pelas gestões sucessoras. 
5.	Acolhendo as razões do Relator, o Tribunal, mediante o Acórdão 12673/2019-TCU-Segunda Câmara, decidiu, em síntese, julgar regulares com ressalvas as contas do então prefeito, Sr. Almir Lira Sobrinho, bem como expedir determinação ao Município de Feira Grande/AL, nos seguintes termos:
9.3. determinar ao Município de Feira Grande/AL, com fundamento no art. 250, inciso II, do RI/TCU, que, no prazo de 90 dias, elabore e encaminhe ao TCU um Plano de Ação contendo ações a serem tomadas, responsáveis pelas ações e prazos para implementação referentes ao objeto do Convênio 1.398/2001, de modo a finalizar o Sistema de Esgotamento Sanitário pactuado, colocando-o em funcionamento, sob pena de responsabilização do Município e do atual prefeito pelo débito relativo ao valor total repassado;
6.	Transcorrido o prazo sem informações acerca do cumprimento da determinação, e ante o não atendimento a reiteradas diligências do Tribunal (peças 55, 57 e 61) , o então Relator determinou a citação solidária do município e do seu atual prefeito, Sr. Flávio Rangel Apóstolo Lira (gestões 2017-2020 e 2021-2024) , para apresentarem alegações de defesa e/ou recolherem o débito correspondente ao valor total repassado, em razão da omissão de providências para conclusão e operacionalização do sistema de esgotamento sanitário, resultando na ausência de funcionalidade do objeto conveniado e na reprovação da prestação de contas final do Convênio 1.398/2001 (despacho à peça 66) .
7.	Nesta etapa do processo, se aprecia as alegações de defesa apresentada pelos responsáveis.
8.	Em exame dos argumentos trazidos, a Secretaria de Controle Externo de Tomada de Contas Especial - SecexTCE (peça 85) afastou as preliminares de nulidade das notificações e de prescrição e, sobre a matéria de fato, apresentou as seguintes conclusões principais:
CONCLUSÃO
117. Em função da análise realizada por meio do exame técnico, constatou-se que as alegações de defesa apresentadas por Flávio Rangel Apóstolo Lira foram suficientes para afastar sua responsabilidade pelo débito apurado, mas não para justificar o não atendimento às diligências reiteradamente a ele encaminhadas. Dessa forma suas alegações de defesa podem ser acatadas parcialmente, devendo-se, todavia, aplicar-lhe a multa prevista no art. 58, IV, da Lei 8.443/1992.
118. Quanto ao Município de Feira Grande/AL, suas alegações foram consideradas insuficientes para elidir a irregularidade ensejadora do débito, estando claro, há muito, não haver interesse do ente municipal em dar continuidade e efetividade ao funcionamento do sistema de esgotamento sanitário, razão pela qual deve ter suas contas julgadas irregulares, uma vez configurado o benefício auferido pela incorporação ao seu patrimônio das obras executadas em 99,97%, nos termos do art. 3º, da Decisão Normativa TCU 57/2004, sem, entretanto, cumprir os objetivos almejados no ajuste.
119. Considerando o disposto no art. 12, §§ 1º e 2º, da Lei 8.443/1992, e art. 202, §§ 2º e 3º, do Regimento Interno/TCU, deve-se fixar novo e improrrogável prazo para o município efetue e comprove o recolhimento do débito, sem a incidência de juros.
120. Quando do julgamento definitivo de mérito, deve-se propor o envio de cópia do acórdão ao Tribunal de Contas do Estado de Alagoas - TCE/AL.
9.	Nesse sentido, a SecexTCE, em pareceres uniformes (peças 85 a 87) , acolhidos pelo Ministério Público junto ao TCU - MPTCU (peça 89) , propôs, em síntese: i) o acatamento parcial das alegações de defesa de Flávio Rangel Apóstolo Lira, prefeito (gestões 2017-2020 e 2021-2024) , para julgar regulares com ressalva suas contas, sem prejuízo da aplicação da multa prevista no art. 58, IV, da Lei 8.443/1992; ii) a rejeição das alegações de defesa do Município de Feira Grande/AL, com a fixação de novo e improrrogável prazo para o recolhimento do débito. 
10.	Desde já manifesto minha anuência aos pronunciamentos uníssonos da unidade técnica e do MPTCU, cujos fundamentos adoto como minhas razões de decidir, sem prejuízo de breves destaques.
11.	Do apurado histórico apresentado na instrução da SecexTCE (peça 85) , extraio o seguinte excerto, que traz a essência e a cronologia dos fatos: 
90. A primeira observação que se faz é que ao final da vigência do convênio em 2004, as obras estavam executadas em apenas 36% (item 8) , ou seja, o gestor responsável à época (falecido) não concluiu as obras na vigência do ajuste, a despeito de ter executado a integralidade das despesas até 20/10/2003 (peça 1, p. 273) , portanto, um ano antes do fim da vigência.
91. Oportunidades diversas foram oferecidas ao gestor à época, Almir Lira Sobrinho, para concluir as obras, o que veio a ocorrer somente em agosto de 2007, conforme apontado pela Funasa (peça 3, p. 57-59) , quando já estava afastado da gestão municipal havia dois anos e meio.
 (...) 99. Há que se considerar que o defendente [Flávio Rangel Apóstolo de Lira], como dito, iniciou sua gestão em 2017, tendo sido precedido por Fábio Apóstolo de Lira (2005-2012) e Veridiano Almir Lira Soares (2012-2016) , não responsabilizados nos autos.
100. Note-se que nas gestões anteriores a do responsável, o município foi instado a solucionar os problemas que impediam o sistema de entrar em funcionamento. Na gestão de Fábio Apóstolo de Lira, foi oportunizado ao município, por três vezes (peça 5, p. 7) , dotar o sistema construído de funcionalidade, quedando-se inerte a respeito. Já na gestão de Veridiano Almir Lira Soares o município foi novamente questionado sobre o interesse em resolver o problema (peça 5, p. 191) , permanecendo igualmente silente.
101. No caso, observa-se que a Funasa tentou, durante duas gestões municipais [prefeito Fábio Apóstolo, gestão 2005-2012; e prefeito Veridiano Almir, gestão 2012-2016], oportunizar ao município solucionar os problemas existentes e dar funcionalidade ao sistema construído, todavia sem resposta favorável do ente municipal.
12.	Objetivamente em relação ao que se pretende nesta etapa processual, e em plena conformidade com as conclusões da unidade técnica, verifico que: 
a) não cabe responsabilizar o atual prefeito, Flávio Rangel Apóstolo Lira por conduta omissiva em relação à ausência de medidas necessárias e concretas a fim de dar funcionalidade ao sistema de esgotamento sanitário construído com recursos públicos federais, visto que assumiu a gestão do município em 2017, tendo o problema remanescido, sem qualquer providência, pelas duas gestões municipais que o antecederam, as quais, diga-se, não foram responsabilizadas nestes autos;
b) o município, por meio de seus gestores desde 2007 (Fábio Apóstolo de Lira, gestões 2005-2008 e 2009-2012; Veridiano Almir Lira Soares, gestão 2012-2016; Flávio Rangel Apóstolo Lira, gestões 2017-2020 e 2021-2024) jamais se manifestou ou demonstrou interesse na efetiva solução dos problemas que impedem o sistema de esgotamento sanitário de funcionar, restando clara sua responsabilidade pelo dano apurado, fundamentada no fato de ter auferido benefício direto com a execução de 99.97% das obras, nos termos do art. 3º da Decisão Normativa 57/2004;
13.	Inobstante as conclusões acima, não merecem acolhimento as alegações de defesa quanto ao não atendimento, por parte do atual prefeito Flávio Rangel Apóstolo Lira, às diligências encaminhadas ao município. Desse modo, cabe aplicar ao gestor a multa prevista no art. 58, inciso IV, da Lei 8.443/1992, pelo não atendimento, no prazo fixado e sem causa justificada, às diligência a ele encaminhadas, ressaltando que sua aplicação prescinde de realização de prévia audiência, nos termos do art. 268, §3º, do Regimento Interno, conforme alerta contido nos ofícios de diligência.
14.	Anuo integralmente, portanto, ao posicionamento da SecexTCE e do MPTCU (peças 85-87 e 89, respectivamente) , no sentido, entre outros: i) do acatamento parcial das alegações de defesa do Sr. Flávio Rangel Apóstolo Lira, rejeitados os argumentos quanto ao reiterado não atendimento às diligências do TCU, devendo ser-lhe aplicada a multa prevista no art. 58, IV, da Lei 8.443/1992; ii) da rejeição das alegações de defesa do Município de Feira Grande/AL, uma vez configurado o benefício auferido pela incorporação ao seu patrimônio das obras executadas, sem cumprimento dos objetivos do ajuste, nos termos do art. 3º da Decisão Normativa TCU 57/2004; iii) da fixação de novo e improrrogável prazo para que município efetue e comprove o recolhimento do débito, sem a incidência de juros; e iv) do oportuno envio ao Tribunal de Contas do Estado de Alagoas de cópia do acórdão do julgamento definitivo de mérito, a ser proferido após a providência do item anterior.
15.	Ante o exposto, Voto por que o Tribunal adote o acórdão que ora submeto à apreciação deste Colegiado.
TCU, Sala das Sessões, em 17 de maio de 2022.
ANTONIO ANASTASIA 
Relator